【裁判字號】    89,判,3160
【裁判日期】    891116
【裁判案由】    綜合所得稅
【裁判全文】
最  高  行  政  法  院  判  決                  八十九年度判字第三一六○號
    原      告  甲○○
    被      告  財政部臺灣省北區國稅局
    代  表  人  林吉昌
右當事人間因綜合所得稅事件，原告不服行政院中華民國八十八年三月二十三日台八
十八訴字第一一七○八號再訴願決定，提起行政訴訟。本院判決如左︰
  主  文
原告之訴駁回。
訴訟費用由原告負擔。
    事  實
緣原告八十二年度綜合所得稅結算申報，被告以其漏報取自國防部中山科學研究院（
以下簡稱中科院）之薪資所得計新台幣（下同）二六二、四七○元，乃核定補徵稅額
一五、七○七元。原告不服，申經復查，未准變更，提起訴願、再訴願，遞遭決定駁
回，遂提起行政訴訟。茲摘兩造訴辯意旨如次：
甲、原告起訴意旨略謂︰
一、本案爭議之一為：所得稅法第四條第八款規定，國防部與財政部因認知差異造成
    爭議，雖經鈞院形成依法課稅之判決，然若干背景及事實經過仍足資參考：在財
    政部於六十八年函示徵免原則適用之前，早於五十五年中科院成立之初，即實施
    研究補助費及技術津貼之發放制度，並奉當時國防部核示免稅，其認定之理由，
    悉依專案計畫之有無、員工對各專案之各別貢獻之程度，技術能力反應在專業計
    畫之成效以及從事高危險性或犧牲個人權益及福祉，以符合國家安全及國防科技
    發展政策等因素考量，就事實而言，過去如工蜂火箭、青蜂飛彈等研究計畫結束
    後，研究補助費技術津貼亦不復存在，未直接參與專案計畫之人員，如行政、雇
    工人員，自始均不得支領是項補助，而品位職級之高低需視貢獻程度而定（例如
    文官九職等之研究補助費可能低於八職等之人員），上述認定理由並未違反財政
    部於六十八年函示之徵免原則第二款之規定，其符合免稅要件，實有法源基礎，
    本項認定有中科院（八四）蓮蓄字第○三八六六號函可稽，其免稅之事實已逾十
    五年，且為稅捐稽徵機關所知悉，於八十年間桃園縣稅捐稽徵處查處，仍默許免
    稅，亦有（八五）院台財字二七六七號監察院糾正案文備查，及八十一年間中科
    院以（八十一）訓誠字第一六八七三號函送被告說明免稅理由，被告亦無疑義。
二、本案爭議之二為：財政部及其下級機關身為行政主管機關，得本於職權依據所得
    稅法責成行政釋示聲明應稅之主張，然自六十八年稽徵機關函示徵免原則以來，
    至八十三年確定應稅之期間，中科院依徵免原則認定免稅，並多次向桃園縣稅捐
    稽徵處及財政部臺灣省北區國稅局據實說明，而主管機關以不作為之默示同意此
    部份為免稅，導致長期以來中科院員工信賴此等主張，誤認為財政主管機關之不
    作為默示，乃基於行政一體原則，授權國防部及中科院或其他公務行政機關之相
    互認定，並合於行政行為明確性原則下，在實質上已存在信賴之法律效力，應有
    行政法上「信賴保護」原則之適用，依鈞院七十六年度判字第四七四號判決理由
    所示：「不管行政機關之決定是否合法，除了重大且明顯之瑕疵或其違法係可歸
    責於納稅義務人外，行政機關之行為一經表露於外，人民通常會對所造成法律狀
    態之存續寄以信賴，並以之作為行為依據，此種依據之信賴，應受保護。」，是
    補徵應依中央法規標準法第十四條之規定，自八十四年行政院台財三七○○七號
    函示之日起始發生效力。
三、本案爭議之三：按被告謂其聘僱人員之約定載明所指薪給，除實物代金及眷補費
    外，包括全部給與與品位加給（研究補助費）及技術津貼，核屬為提供勞務所取
    得之報酬，屬應稅之薪資所得，其據此認定實為可議，按原告與中科院之契約約
    定事項所指薪給包括全部給與，僅適用於違約時之處罰條款，並非通盤適用，故
    於「中科院各職類人員管理作業程序」中有關退休、資遣、撫卹、年終獎金、績
    效獎金及各項補助費等均以本薪為薪資之計算基礎，並未涵蓋品位加給及技術津
    貼為薪資之一部，即謂「薪資意為本薪，並非全部給與」，此有各職類人員管理
    作業程序足資採信。
四、按財政主管機關本件作為，有違憲法第七條賦予人民平等權之議。就系爭加給或
    津貼而言，國防部核定發給對象除中科院非軍職人員外，尚涵蓋中科院軍職人員
    及各軍種軍職及非軍職人員，而該等人員就是項給予仍維持免稅，姑不論是項給
    付之性質為何，相同的事件，在沒有正當理由下，未為相同之處理，即產生差別
    待遇，有違平等原則。另前臺灣省政府衛生處依據行政院核定加強農村保健計畫
    設置之醫師醫學研究獎助金，既係獎勵對醫學特定研究而給與者，可適用所得稅
    法第四條第八款規定免稅，財政部六十八年十二月二十九日台財稅第三九四九○
    號函釋在案，而中科院非軍職員工所領之品位加給（技術津貼），則為獎勵對軍
    事科學特定研究而給與者，卻不能免稅，亦有違憲法所定平等原則。依上開說明
    ，爰聲請鈞院依職權召開言詞辯論並命中科院參加訴訟，並請求判決撤銷原處分
    及一再訴願決定等語。
乙、被告答辯意旨略謂︰
一、中科院之預算雖分別依計畫編列人事費支應其員工之各項給與，但實際上領受「
    科技品位加給」或「技術津貼」之非軍職人員，無論配屬之單位或參與不同計畫
    ，悉依該院所訂「科技人員品位支給標準表」、「技術員薪給標準表」之等級，
    每月按級定額領取「科技品位加給」或「技術津貼」。該院與其聘僱人員之約定
    事項亦載明所指薪給，除實物代金及眷補費外，包括全部給與，是以該院非軍職
    人員所領受之「科技品位加給」或「技術津貼」，核屬其因提供勞務所取得之報
    酬，另被告於八十二年間曾派員前往該院現場瞭解結果，該院支付非軍職人員之
    「科技品位加給」及「技術津貼」係採按月給付方式，原核定以系爭薪資所得（
    研究補助費或品位加給）二六二、四七○元，併入當年度綜合所得額，核定應補
    稅額一五、七○七元，要無不合。
二、至原告主張於申報所得稅時，即依當年度扣繳憑單誠實申報，被告怠於事實之認
    定，而在認定標準未明確前，追溯補徵系爭所得之綜合所得稅，實有悖依法課稅
    原則乙節。按財政部六十八年十一月三十日台財稅第三八五○一號函釋，中科院
    發給研究人員之研究加給依職級按月定額發給者，應屬各該研究人員之薪資所得
    ，應於給付時依法辦理扣繳，所得人並應於年度結算申報時合併申報課稅，並自
    六十九年一月起適用。是「品位加給」屬薪資所得應合併申報課稅已臻明確，原
    告主張顯係對法令之誤解。
三、原告另主張稅捐稽徵人員逐年審閱中科院相關之會計資料，對系爭金額未予扣繳
    ，均未予置喙，顯證同意中科院對該所得性質認定為研究補助費，屬免稅範圍乙
    節，查就中科院系爭「品位加給」或「技術津貼」是否依法扣繳、申報情事，於
    被告成立前即八十年元月間經桃園縣稅捐稽徵處大溪分處去函中科院請依法辦理
    ，被告成立後亦先後多次函請中科院提示資料供核，此有被告所屬大溪稽徵所八
    十三年一月二十二日北區國稅大溪審第00000000號等函件可稽，是原告
    主張委無足採。且按現行所得稅法對此相關之規定條文，係於五十二年制訂迄今
    ，對系爭「品位加給」及「技術津貼」應依法課徵所得稅之規定並未修正，被告
    依所得稅法規定補徵八十二年度綜合所得稅，依法並無不合。
四、又前臺灣省政府衛生處設置之醫師醫學研究獎助金與本件品位加給、技術加給並
    不相同，且該部分是否免稅，與本案無涉。原告之訴為無理由，請判決駁回等語
    。
     理  由
一、按中華民國政府或外國政府，國際機構、教育、文化、科學研究機關、團體，或
    其他公私組織，為勵進修、研究或參加科學或職業訓練而給與之學金及研究
    、考察補助費等所得，免納所得稅。但受領之學金或補助費，如係為授與人提
    供勞務所取得之報酬，不適用之，為行為時所得稅法第四條第八款所規定。又「
    個人之綜合所得總額，以其全年左列各類所得合併計算之：．．．第三類薪資所
    得：凡公、教、軍、警、公私事業職工薪資及提供勞務者之所得：一、薪資所得
    之計算，以在職務上或工作上取得之各種薪資收入為所得額。二、前項薪資包括
    薪金、俸給、工資、津貼、歲費、金、紅利、各種補助費及按月或按年分期給
    付之退休金或養老金。但為雇主之目的，執行職務而支領之差旅費、日支費及加
    班費不超過規定標準者，及依同法第四條規定免稅之項目，不在此限。」復分別
    為同法第十四條第一項第三類第一款、第二款所明定。又「稅捐之核課期間，依
    左列規定：一、依法應由納稅義務人申報繳納之稅捐，已在規定期間內申報，且
    無故意以詐欺或其他不正當方法逃漏稅捐者，其核課期間為五年。」「在前項核
    課期間內，經另發現應徵之稅捐者，仍應依法補徵或並予處罰．．．」及「前條
    第一項核課期間之起算，依左列規定：一、依法應由納稅義務人申報繳納之稅捐
    ，已在規定期間內申報者，自申報日起算。」稅捐稽徵法第二十一條第一項第一
    款、第二項及第二十二條第一款亦定有明文。
二、本件原告八十二年度綜合所得稅結算申報，被告以其漏報取自中科院之薪資所得
    計二六二、四七○元，乃核定補徵稅額一五、七○七元。原告訴稱其取自中科院
    薪資所得二六二、四七○元係屬研究補助費，該補助費非係通案給予，而係對專
    案研究計畫參與之補助，依所得稅法第四條第八款規定而有免納所得稅之適用，
    被告予以發單補徵於法不合云云。惟查中科院之預算雖分別依計畫編列人事費支
    應其員工之各項給與，實際上領受科技品位加給或技術津貼之非軍職人員，無論
    配屬之單位或參與不同計畫，係依該院所定「科技人員品位加給支給標準表」、
    「技術員薪給標準表」之等級，每月按級定額領取科技品位加給或技術津貼。且
    該院與其聘僱人員之約定事項亦載明所指薪給，除實物代金及眷補費外，包括全
    部給與，其非軍職人員所領受之科技品位加給或技術津貼，核屬因提供勞務所取
    得之報酬，應無行為時所得稅法第四條第八款前段免納所得稅規定之適用。再被
    告於八十二年間派員前往該院瞭解結果，其支付非軍職人員之科技品位加給及技
    術津貼確係按月給付方式，復經中科院八十一年十一月三日（八十一）訓誠字第
    一六八七三號函致被告，說明該院各類薪資扣繳所得稅狀況，以該院於年度開始
    即訂有各項研究計畫，並按照研究計畫逐月實施。各項研究計畫除一般經費外，
    為勵科技人員竭盡心智參與研發工作，另編列研發人員研究補助費及技術津貼
    。為便利作業，研發人員研究補助費係採按月發放方式，再經由成本歸戶手續，
    回歸計畫預算內（研究補助費採個案給付，必將增加人力及作業之負擔，不符經
    濟效益）等語，足見中科院給付非軍職員工之品位加給及技術津貼之所得，屬經
    常性研究補助費給與，且依職級按月定額支給，為提供勞務所取得之報酬，依首
    揭行為時所得稅法第四條第八款但書及第十四條第一項第三類之規定，核非免稅
    之薪資所得，被告依首揭規定補徵，洵無違誤。
三、行政法上所謂信賴保護原則，係指人民因相信既存之法秩序，而安排其生活或處
    置其財產，則不能因嗣後法規之制定或修正，而使其遭受不能預見之損害，用以
    保護人民之既得權益。本原則之適用，係在禁止新制定或修正法規有溯及既往之
    效力。而首揭所得稅法之規定一直未變更，行政院及財政部之函釋僅為補充解釋
    而已，並未制定新法或修法，自無行政法信賴保護之問題。而所謂平等原則，係
    指相同之事件應為相同之處理，不同之事件則應為不同之處理，除有合理正當之
    事由外，否則不得為差別待遇，而原告所舉醫師研究獎助金所得，與系爭所得，
    性質上並非相同事件，被告對原告課稅之處分，自無違平等原則。又醫師獎助金
    是否應予追課稅捐，與本件無涉，不得執為原告系爭所得亦應免納所得稅之論據
    。本件既尚未逾核課期間，被告依首揭規定發單補徵即無違誤，一再訴願決定遞
    予維持，俱無不妥。原告仍執前詞爭訟，其訴為無理由，應予駁回。又本件事證
    已臻明晰，原告請求進行言詞辯論及命中科院參加訴訟，核無必要，併此明。
據上論結，本件原告之訴為無理由，爰依行政訴訟法施行法第二條、行政訴訟法第九
十八條第三項前段判決如主文。
中    華    民    國     八十九      年      十一    月      十六       日
                    最 高 行 政 法 院  第 四 庭
                                審 判 長 法  官      葉  振  權
                                         法  官      趙  永  康
                                         法  官      吳  錦  龍
                                         法  官      劉  鑫  楨
                                         法  官      吳  明  鴻
右  正  本  證  明  與  原  本  無  異
                                         法院書記官  阮  桂  芬
中    華    民    國     八十九      年      十一    月      十七       日


司法院資訊處製作；財團法人民間司法改革基金會備份。
